【裁判字號】    88,上更(一),261
【裁判日期】    890121
【裁判案由】    殺人未遂等
【裁判全文】
臺灣高等法院刑事判決                        八十八年度上更(一)字第二六一號
    上  訴  人  臺灣板橋地方法院檢察署檢察官
    被      告  戊○○
                丙○○
    共      同
    指定辯護人  本院甲○
右上訴人因被告殺人未遂等案件，不服臺灣板橋地方法院八十五年度訴字第一六六號
，中華民國八十五年九月九日第一審判決（起訴案號：臺灣板橋地方法院檢察署八十
四年度偵字第一○五四八號），提起上訴，經判決後，嗣由最高法院發回更審，本院
判決如左：
    主  文
上訴駁回。
    理  由
一、公訴意旨略以：丁○○前因細故與乙○○有爭執，民國（下同）八十三年八月四
    日凌晨零時三十分許，丁○○與被告戊○○、丙○○及乙○○、許志明及許雄立
    （許志明、許雄立、乙○○部分另簽併台灣板橋地方法院審理），在台北縣板橋
    市○○○路○段某香雞城前相遇，被告戊○○、丙○○及乙○○、許志明及許雄
    立竟共同基於殺人之故意，由乙○○持西瓜刀，被告戊○○及少年許志明則持拐
    杖鎖、木棍等均足以致人於死之凶器，朝丁○○頭部、手部等處砍殺，被告丙○○及許雄立則在旁防止被害人丁○○逃離，使丁○○受有右側橈尺骨開放性骨折
    合併前臂伸展韌帶斷裂、左側橈骨開放性骨折合併橈神經、中神經、橈動脈斷裂
    及頭部、背部撕裂傷。案經丁○○訴請偵辦，因認被告戊○○、丙○○共犯有刑
    法第二百七十一條第二項、第一項之殺人未遂罪嫌云云（戊○○另被訴搶奪未遂
    部分，檢察官並未上訴，業已判決無罪確定）。
二、按犯罪事實，應依證據認定之，無證據不得推定其犯罪事實。又不能證明被告犯
    罪者，應諭知無罪之判決，刑事訴訟法第一百五十四條、第三百零一條第一項分
    別定有明文。次按，告訴人之告訴，係以使被告受刑事訴追為目的，是其陳述是
    否與事實相符，仍應調查其他證據以資認定；又被害人之陳述如無瑕疵，且就其
    他方面調查又與事實相符，固足採為科刑之基礎，倘其陳述尚有瑕疵，則在未究
    明前，遽採為論罪科刑之根據，即難認為適法，最高法院五十二年台上字第一三
    ００號及六十一年台上字第三０九九號判例分別可資參照。本件公訴人認被告戊○○、丙○○二人涉有前揭罪嫌，無非以右開犯罪事實，有被害人丁○○之指述
    及亞東紀念醫院診斷證明書一紙可稽，為其論據。惟訊據被告戊○○、丙○○均
    堅決否認有何殺人未遂犯行，被告戊○○始終陳稱：當時伊並不在場，事先看到
    乙○○與丁○○在談話，後來伊之呼叫器響了，伊即去回電話，之後就回女朋友
    家，伊並沒有拿拐杖鎖打丁○○的頭，伊之機車係裝防盜器並無拐杖鎖等語；被
    告丙○○亦再三陳稱：當時丁○○騎車過來與乙○○說話，伊、許雄立及許志明
    去吃宵夜先行離去，伊不在現場，原審審理筆錄記載伊供稱「我殺他三刀，不曉
    得殺到那個部位，已經忘了」係誤載等語。經查
    (一)被害人丁○○受有右側橈尺骨開放性骨折合併前臂伸展韌帶斷裂、左側橈骨開
      放性骨折合併橈神經、中神經、橈動脈斷裂及頭部、背部撕裂傷，於八十三年
      八月四日至同年九月三日在亞東紀念醫院住院手術治療乙情，固有亞東紀念醫
      院診斷證明書一紙可稽（見偵查卷第四頁）。
    (二)惟被告丙○○於警訊時供稱：「當時我們欲往南雅夜市吃東西，我先將機車停
      放於南雅南路一段路旁，恰巧碰到丁○○騎機車過來問我們要不要去打保齡球
      ，我因與他吵過架，便不理他，和許志明、許雄立往前走不理他，只剩下乙○○、戊○○和丁○○談話，後來不知怎麼回事，丁○○被乙○○持西瓜刀砍殺
      」（見偵查卷第六十頁反面）；於偵查中亦供稱：「當時我與許雄立、許志明
      在吃宵夜，而後丁○○騎車過來，他跟乙○○談話，我及許雄立、許志明先走
      ，所以我不知發生何事」（見偵查卷第七十一頁反面）；另據證人乙○○於原
      審到庭證稱：「八十三年八月四日凌晨，與戊○○、丙○○、許志明及許雄立
      ，在台北縣板橋市○○○路○段某香雞城前，在香雞城斜對面之便利商店遇到
      丁○○，我與丁○○起口角，丁○○警告我不得洩漏他賣安非他命之事，我未
      答應，後來丁○○即從機車腳踏板取出西瓜刀並騎車追我，後他被另一機車撞
      倒西瓜刀掉落，我見狀拾起西瓜刀追殺丁○○，其餘四人在便利商店前即先散
      去，並不知情，當時只有我一人在場」（見原審卷第四十頁）、「我們先探視
      戊○○之母親，丙○○提議大家去吃東西，我沒去，此時戊○○之呼叫器響了
      ，他去回電，另外三人一起去吃」、「殺丁○○約三、四刀，因為太快了，忘
      記是殺那個部位」、「我們五人以前常在一起，很多人均知道，所以丁○○指
      訴我們」（見原審卷第一八二、一八三頁）。證人許志明、許雄立於警訊及偵
      審中到庭亦均證稱：當時與丙○○三人去吃東西，並不在場等語。又被害人丁○○於原審審理時雖指稱：伊身上有四處傷，乙○○持西瓜刀砍殺伊三刀，分
      別係左、右手及背部各一刀，被告戊○○係持柺杖鎖朝伊頭部攻擊，頭部縫了
      六針，許志明係拿椅子打伊背部，被告丙○○與許雄立則站在後面阻止伊離去
      ，且被告戊○○並趁伊受傷不及防備，強奪伊機車，經伊發現阻擋始未得逞等
      語，惟依據前揭診斷證明書所載與證人即亞東紀念醫院醫師葉成發於原審到庭
      證稱：被害人丁○○之傷勢有四處，在左手、右手、頭部及背部，只知道係尖
      銳之器所傷，當時僅失血過多，並無生命危險等語（見原審卷第五十一頁反面
      、第五十二頁）。是被害人頭部之傷與背部之傷同係尖銳之器所造成之撕裂傷
      ，且經原審法院當庭細查被害人頭部與背部之傷痕，兩處傷痕均成直線形狀，
      業經原審當庭勘驗並記明筆錄足佐（見原審卷第一九○頁）。而柺杖鎖係屬鈍
      器，若持之攻擊身體堅硬處如頭部，所造成之傷痕應呈不規則裂痕，復據被害
      人丁○○於按鈴申告初次偵查中供稱：「是乙○○拿西瓜刀砍我四刀，我逃跑
      ，其他人拿扙鎖及椅子在後面追打我。丙○○在旁邊看，戊○○拿椅子或其
      他東西打我：：：」等語（見偵查卷第三頁反面），而被害人丁○○就其頭部
      之傷亦指述係「左後頭部被砍一刀」（見偵查卷第五十六頁反面），足認被害
      人頭部之傷並非遭受鈍器攻擊，而係乙○○持西瓜刀所砍傷，非被告戊○○持
      杖鎖所擊傷。是被害人指稱頭部遭受被告戊○○持柺杖鎖攻擊，顯與事實不
      符，其此部份之指述，不足採信。
    (三)又被害人丁○○嗣於本院指稱，伊遭被告等追殺時，現場附近之檳榔攤負責人
      曾目睹經過云云，然經本院循線追查在現場附近開設「李家莊」檳榔攤者係李
      邱秋香，並傳喚其到庭作證，依其所供「我當時坐在檳榔攤面向內看電視，聽
      到吵鬧聲才回頭看，店前停了二部機車，人就跑了，看不清楚是何人，不久有
      一個人受傷流血回來，我因怕見血，所以就進房間，不知道有幾個人打架或受
      傷，亦未目睹砍殺之經過」等語（見本院上訴卷第五十頁），亦不足援為不利
      於被告等之證據。
    (四)復查，原審八十五年九月二日審理筆錄中法官問丙○○：你殺他幾刀？，丙○○答稱：「三刀，不曉得殺到那個部位，已忘了。」（見原審卷第二○八頁）
      然質之被告丙○○則堅決否認有為該等供詞。而經本院函調該次筆錄開庭之錄
      音帶，因已逾保存期限，致無法函送，此有臺灣板橋地方法院八十八年十二月
      三日板院通刑清八五訴一六六字第九七八一一號函可考（見本院更(一)卷第七十
      六頁）。又徵之同次審理中，法官問被害人丁○○：「乙○○殺你幾刀？」丁○○答稱：「殺我三刀，另一刀是扙鎖打到頭部，戊○○拿的。」法官再詢
      以：「丙○○有殺你嗎？」丁○○答以：「他有在場，手上有無拿東西沒看到
      。」（見原審卷第二○八頁），再者丁○○於原審調查中亦陳稱伊所受之傷，
      係乙○○一個人持西瓜刀砍傷的，只有乙○○拿刀等語（見原審卷第五十六頁
      反面、第五十七頁）。可見被害人丁○○一再稱其所受之傷係遭乙○○砍三刀
      及戊○○持扙鎖打其頭部，其三刀傷並非被告丙○○所砍至堪信為真。況再
      綜觀該次審理筆錄最開始時被告丙○○即謂：「這次我沒有做」，在答辯時亦
      供稱：「我們三人（許志明、許雄立）三人去吃東西，沒有在現場。」（見原
      審卷第二○七頁反面、第二○九頁反面），足證被告丙○○上開供詞與事實不
      符，尚難為不利被告之證據。
    (五)又查證人即戊○○之同居女友廖巧雯於原審到庭雖結證稱：「八十三年八月四
      日晚上十時三十分許，我在板橋市○○路租屋處，當天我記得有打呼叫器給戊○○，大約半小時他就到了，直到翌日早上我上學時，他仍在我那裡」云云（
      見原審卷第七十六、七十七頁），然本件被害人丁○○被殺之時間係八十三年
      八月四日零時三十分許，證人廖巧雯所證明之時間與案發之時間並不相符，尚
      不足為被告戊○○不在場之證明之有利證據。
    (六)另被害人丁○○所指訴戊○○有在場參與乙節（見偵查卷第三頁反面）。經查
      ：檢察官詢之被害人丁○○：「為何會起衝突？」丁○○答：「之前，我與丙○○有口角，當時我跟戊○○談話，結果乙○○拿刀從背後砍我：：：」（見
      偵查卷第五十四頁反面、第五十五頁），於原審調查則稱戊○○持杖鎖打伊
      頭部云云（見原審卷第五十七頁），另又稱：伊背部的刀傷與其他部位的傷係
      同一支刀子所傷的（見原審卷第一八九頁反面、第一九○頁）。被害人丁○○
      前後指述不一，況參之前述理由二─(二)，被害人丁○○指稱頭部遭受被告戊○○持柺杖鎖攻擊係不實在等情，縱認被告丙○○所供稱：丁○○和乙○○、戊○○談話（見偵查卷第六十頁反面）之情無訛，在乙○○與被害人丁○○巧遇
      時因故爭執，乙○○進而持刀砍傷被害人丁○○，事出突然，亦難認被告戊○○或丙○○先前曾與乙○○謀議此事，而謂彼此間有犯意聯絡。
    (七)此外，又查無其他積極之證據，足以證明被告戊○○、丙○○二人有告訴人丁○○所指訴之殺人未遂犯行，自難僅憑告訴人丁○○片面之指訴及其確有受傷
      之事，即推定被告等有與乙○○共同犯罪，本案被告二人之犯罪尚屬不能證明
      。
三、原審以本案尚不能證明被告戊○○、丙○○犯罪，而援引刑事訴訟法第三百零一
    條第一項諭知被告等二人無罪之判決，認事用法洵無不當。檢察官上訴，仍援引
    告訴人丁○○之指陳，堅稱被告等犯罪，尚非可採，其上訴為無理由，應予駁回
    。
四、據上論斷，應依刑事訴訟法第三百六十八條，判決如主文。
本案經檢察官李金定到庭執行職務。
中      華      民      國    八十九    年      一      月    二十一    日
                              臺灣高等法院刑事第十一庭
                                  審判長法  官  楊  照  男
                                        法  官  楊  炳  禎
                                        法  官  葉  麗  霞
右正本證明與原本無異。
如不服本判決應於收受送達後十日內向本院提出上訴書狀，其未敘述上訴之理由者並
得於提起上訴後十日內向本院補提理由書（均須按他造當事人之人數附繕本）。
                                        書記官  江  春  梅
中     華     民     國    八十九   年       一       月     二十六     日


司法院資訊處製作；財團法人民間司法改革基金會備份。
